臺灣臺中地方法院交通事件裁定       100年度交聲字第3131號
原處分機關  交通部公路總局臺中區監理所臺中市監理站
異  議  人
即受處分人  郭厚誠
上列異議人即受處分人因違反道路交通管理處罰條例案件，對於
交通部公路總局臺中區監理所臺中市監理站於民國100年11月23
日所為之處分（原處分案號：裁監稽違字第裁61-GH0000000號裁
決書）聲明異議，本院裁定如下：
    主    文
原處分撤銷。
郭厚誠汽車駕駛人，領有普通重型機器腳踏車駕駛執照，駕駛大
型重型機器腳踏車，處罰鍰新臺幣壹仟捌佰元。
    理    由
一、原處分意旨略以：異議人即受處分人郭厚誠（下稱異議人）
    於民國100年10月29日17時53分許，駕駛FW-65號超大重型機
    車（排氣量599立方公分），在臺中市○里區○○路○段157
    巷處，因「領有普通重型機車駕照，駕駛大型重型機車」之
    違規，為臺中市政府警察局交通警察大隊霧峰分隊依違反道
    路交通管理處罰條例第22條第1項第5款規定當場舉發。嗣經
    原處分機關於100年11月23日改依上開條例第21條第1項第9
    款「其他未依駕駛執照之持照條件規定駕車」之規定，以裁
    監稽違字第裁61-GH0000000號裁決書，裁處異議人罰鍰新臺
    幣（下同）4,200元（本案罰鍰為6,000元，扣除已繳納之1,
    800元，尚須補繳4,200元）等語。
二、異議人聲明異議意旨略以：異議人於前揭時地騎乘FW-65號
    大型重機車為警攔停，因僅持有普通重型機車駕照，而無大
    型重型機車駕照，員警依道路交通管理處罰條第22條第1項
    第5款規定掣單舉發，惟異議人於期限內至站繳納罰款，原
    處分機關告知改依第21條第1項第9款裁罰6,000元罰鍰。本
    件違規事實應是持有重型機車駕照駕駛大型重型機車，故應
    依越級駕駛論處，原處分裁處有誤，特此聲明異議等語。
三、按汽車駕駛人，領有普通重型機器腳踏車駕駛執照，駕駛大
    型重型機器腳踏車者，處1,800元以上3,600元以下罰鍰，並
    禁止其駕駛。又汽車駕駛人，有其他未依駕駛執照之持照條
    件規定駕車之情形者，處6,000元以上12,000元以下罰鍰，
    並當場禁止其駕駛，道路交通管理處罰條例第22條第1項第5
    款、第21條第1項第9款分別定有明文。
四、經查：
（一）本件異議人於上揭時、地，領有普通重型機器腳踏車駕駛
      執照，而騎乘車牌號碼FW-65號，汽缸排器量599立方公分
      之超大型重型機器腳踏車，經警攔檢舉發之事實，為異議
      人所是認，且有本件舉發違規通知單、證號查詢機車駕駛
      人、機車駕照基本資料及機車車籍查詢資料各1份在卷足
      憑，此部分之事實堪以認定。而本件違規事實舉發機關係
      依違反道路交通管理處罰條例第22條第1項第5款掣單舉發
      ，經原處分機關調查後，改依同條例第21條第1項第9款「
      其他未依駕駛執照之持照條件規定駕車」而為裁處，異議
      人認應以原舉發機關所適用之法條為當，是本件之爭點在
      於該違規行為究應以道路交通管理處罰條例第22條第1項
      第5款裁罰，抑或應適用同條例第21條第1項第9款之規定
      ，合先敘明。
（二）對此一法律適用爭點，原處分機關於移送書中說明改罰之
      理由略稱：大型重型機車駕照因學科訓練時數之不同，考
      領駕照後所騎乘之機車以排氣量可區分為：逾250CC-未滿
      550CC及550CC（含）以上，其行駛路權及停車管理、違規
      處罰各有規定與領有普通重刑機器腳踏車駕照不同；處罰
      條例第21條第2項之持照條件，業於道路交通安全規則第
      61條、第61條之1明定，如領有普通重型機車駕照騎乘逾
      250CC-未滿550CC大型重型機車者，始以處罰條例第22條
      第1項第5款裁處，本案為舉發騎乘550CC以上之大型重型
      機車，參照前述道安規則第61條之1第3、4款及違反道路
      交通管理事件統一裁罰基準及處理細則第2條第3項「汽缸
      總排氣量550立方公分以上之大型重型機器腳踏車違反本
      條例規定之處罰，除基準表另有規定外，應比照小型車之
      裁罰基準辦理」規定，故本件依道路交通管理處罰條例第
      21條第1項第9款之規定加以裁處等語。惟按法規係由「構
      成要件」及「法律效果」二部分所構成之條件式命題，此
      一普遍抽象之規定，必須適用於具體個別之社會生活事實
      ，對其賦予一定之法律效果，在其涵攝適用上，應先為事
      實之調查及認定，再對法律構成要件之內容為解釋及認定
      ，並依所認定之事實進行涵攝，以判斷是否與構成要件要
      素該當，爾後再核定其法律效果；而道路交通管理處罰條
      例第22條第1項第5款係以「領有普通重型機器腳踏車駕駛
      執照，駕駛大型重型機器腳踏車」為其構成要件，本案異
      議人前述違規事實與此要件完全合致，雖此亦係「未依駕
      駛執照之持照條件規定駕車」之違規態樣，然在有具體規
      範條文可資援引之情形下，自應優先適用，而非適用較為
      抽象、概括之「其他未依駕駛執照之持照條件規定駕車」
      加以處罰；況縱然本件異議人騎乘超過汽缸總排氣量550
      立方公分以上之大型重型機器腳踏車，而有前述違規情事
      ，依前開裁罰基準之規定，應比照小型車之裁罰，然上揭
      裁罰基準乃「行政裁量」之範疇，係具體違規情節符合法
      定構成要件後，「法律效果」如何決定、適用問題，不得
      因該法律效果應比照小型車，而在構成要件解釋、適用上
      即得擴張解釋，進而排除具體條文之適用，此種解釋、適
      用方法，將造成先決定法律效果（處罰之輕重）後，再擇
      定適合之具體規範之結論，而與前述法學方法有違。是本
      案應優先適用道路交通管理處罰條例第22條第1項第5款之
      規定，原舉發機關以異議人「領有普通重型機車駕照，駕
      駛大型重型機車」違規，依違反道路交通管理處罰條例第
      22條第1項第5款加以舉發，核無違誤，原處分機關改依同
      條例第21條第1項第9款「未依駕駛執照之持照條件規定駕
      車」規定，裁處異議人罰鍰6,000元，認事用法尚有未當
      ，爰由本院將原處分撤銷，並依道路交通管理處罰條例第
      22條第1項第5款規定，諭知如主文第2項所示，以資適法
      。又異議人既已繳清原處罰之罰鍰1,800元，故無庸再行
      繳納，附此敘明。
五、據上論斷，應依道路交通管理處罰條例第87條第2項，道路
    交通事件處理辦法第19條前段規定，裁定如主文。
中    華    民    國   100    年    12    月    27    日
                  交通法庭    法  官  黃建都
以上正本證明與原本無異。
如不服本裁定應於送達後5日內向本院提出抗告狀(應附繕本)並
敘述抗告之理由。
                              書記官  賴玉真
中    華    民    國   100    年    12    月    27    日